---
  title: "Resolución Actividad 3-Grupal Máster Bioinformática UNIR (2025)"
author: "Yuli Del Cisne Giron Castillo\n

         Kelly Ailen Loja Chalen \n
         
         Carolina Jacqueline Panchana Torres \n
         
         Vladimir Oswaldo Salazar Córdova \n
         
         Cristhian Santiago Vasco Toapanta\n
        "
date: "2025-06-05"
output: html_document
---
  
  ```{r setup, include=FALSE}
library(readr)
library(readxl)
library(dplyr)
library(tidyr)
library(tidyverse)
library(psych)
library(moments)
library(nortest)
library(car)
library(ggplot2)
library(summarytools)
library(patchwork)
library(cowplot)
library(purrr)
library(gtsummary)
library(gtable)
library(egg)
library(psych)
library(factoextra)
library(magrittr)
library(kableExtra)
library(FactoMineR)
library(tidyverse)
library(stats)
library(pheatmap)
library(gt)
```


#1.  Abrir, explorar y preprocesar la base de datos:

```{r Procesar datos}

if (rstudioapi::isAvailable()) {
  knitr::opts_knit$set(root.dir = dirname(rstudioapi::getActiveDocumentContext()$path))
} else {
  # establece el directorio de trabajo manualmente, por ejemplo:
  knitr::opts_knit$set(root.dir = getwd())
}
# Verificar la carpeta de trabajo actual
print(getwd())


datos <- read.csv("Dataset expresión genes.csv ", header = TRUE, sep = ",")
View(datos)
anyNA(datos)

#Filtrar las columnes de la expresion genica
genes <- datos %>% select(starts_with("AQ_"))

#Determinar la normalidad de los datos 
tabla_resultados <- tibble(
  Variable = character(),
  `Test utilizado` = character(),
  `Valor p` = numeric(),
  Interpretación = character()
)

for (gen in colnames(genes)) {
  valores <- genes[[gen]]
  valores <- valores[!is.na(valores)]
  
  if (length(valores) < 50) {
    test <- shapiro.test(valores)
    test_usado <- "Shapiro-Wilk"
  } else {
    test <- ad.test(valores)
    test_usado <- "Anderson-Darling"
  }
  
  valor_p <- round(test$p.value, 8)
  interpretacion <- ifelse(valor_p >= 0.05, "Distribución normal", "No distribución normal")
  
  tabla_resultados <- add_row(tabla_resultados,
                              Variable = gen,
                              `Test utilizado` = test_usado,
                              `Valor p` = valor_p,
                              Interpretación = interpretacion)
}

tabla_gt <- tabla_resultados %>%
  gt() %>%
  tab_header(
    title = md("**Tabla 1.** Evaluación de la normalidad de la expresión génica")
  ) %>%
  tab_source_note(md("Valores p obtenidos mediante Shapiro-Wilk (N < 50) o Anderson-Darling (N ≥ 50)"))

# Mostrar tabla
tabla_gt


```

```
#2. Aplicar el PCA
```{r PCA}

#Escalar los datos de expresion genica

genes_scaled <- scale(genes)

#Calcular el PCA
pca_result <- prcomp(genes_scaled, center = TRUE, scale. = TRUE)

#Extraer los componentes
pca_df <- data.frame(pca_result$x)

#Obtener los eigenvalues
library(factoextra)
eigenvalues <- get_eigenvalue(pca_result)
eigenvalues

#Extraer las varianzas de los componenetes
varianzas <- pca_result$sdev^2

#Calcular la varianza total
total_varianza <- sum(varianzas)

#Varianza explicada por cada componente
varianza_explicada <- varianzas / total_varianza

#Varianza acumulara
varianza_acumulada <- cumsum(varianza_explicada)

#Mostrar tabla de varianzas
tabla_varianza <- data.frame(
  Componente = 1: length(varianza_explicada), 
  Varianza_Explicada = round(varianza_explicada * 100, 2),
  Varianza_Acumulada = round(varianza_acumulada * 100, 2)
)

tabla_varianza

#Determinar cuántos componentes explican por lo menos el 70% de la varianza
n.pc <- min(which(varianza_acumulada > 0.7 ))
paste("Se necesita", n.pc, "Componentes para explicar el 70% de la varianza")

fviz_eig(pca_result, addlabels = TRUE, ylim = c(0, 40))

#Extraer resultados de los individuos
ind <- get_pca_ind(pca_result)
head(ind$coord)

#Extraer resultados de las variables
var <- get_pca_var(pca_result)
head(var$coord)

#Visualizar importancia de cada variable en PC1 y PC2
fviz_cos2(pca_result, choice = "var", axes = 1:2)
#Visualizar variabls mas importantes en PC1
fviz_contrib(pca_result, choice = "var", axes = 1,top = 10 )
#Etiquetas de los ejes para el gráfico de dispersion

x_label <- paste0("PC1 (", round(varianza_explicada[1] * 100, 2), "%)")
y_label <- paste0("PC2 (", round(varianza_explicada[2] * 100, 2), "%)")

#Genrar grafico de dispersion de los dos primeros componentes

ggplot(pca_df, aes(x=PC1, y=PC2))+
  geom_point(size = 3, color = "steelblue") +
  labs(title = "PCA - Expresión Genética", x = x_label, y = y_label)+
  theme_classic() +
  theme(panel.grid.major = element_line(color = "gray90"),
        panel.background = element_rect(fill = "gray95"),
        plot.title = element_text(hjust = 0.5))

#Carga de los dos primeros componentes
cargas<- as.data.frame(pca_result$rotation[, 1:3])
cargas

# Visualizar el biplot de individuos y variables
fviz_pca_biplot(pca_result,
                geom.ind = "point",
                col.ind = "blue",
                col.var = "red",
                repel = TRUE,
                title = "Biplot PCA: Individuos y Variables")

```
# 3. Crear gráficos descriptivos de los componentes principales:

```{r fig.width=12, fig.height=8}
# Explicación de gráficos en PCA

# 1. Extraer los resultados de las variables 
var_results <- get_pca_var(pca_result) 
# var_results$coord          # Coordenadas 
# var_results$cos2           # Calidad de representación (cos2) 
# var_results$contrib        # Contribuciones 

# 2. Visualizar el gráfico de correlación variable 
# Muestra las relaciones entre todas las variables
# Las variables correlacionadas positivamente se agrupan 
# Las variables correlacionadas negativamente se colocan en lados opuestos 
# La distancia entre las variables y el origen mide la calidad de las variables 
fviz_pca_var(pca_result, col.var = "black") 

# Visualizar el gráfico de correlación variable coloreado por cos2 
# Las variables con valores bajos de cos2 se colorearán en ”#00AFBB" 
# Las variables con valores medios de cos2 se colorearán en ”#322899" 
# Las variables con valores altos de cos2 se colorearán en “#FC4E07” 
fviz_pca_var(pca_result, col.var = "cos2",
             gradient.cols = c("#00AFBB", "#322899", "#FC4E07"), 
             repel = TRUE) # Evitar el overlapping 


# 3. Visualizar la representación de cada variable en las dimensiones 1 y 2 (cos2) 
# Un cos2 alto = buena representación de la variable en el componente principal 
# Un cos2 bajo = la variable no está perfectamente representada por los PC 
fviz_cos2(pca_result, choice = "var", axes = 1:2) 

# 4. Visualizar la importancia (contribución) de cada variable por dimensiones 
# Contribución a la Dimensión 1
fviz_contrib(pca_result, choice = "var", axes = 1, top = 10) 

# Contribución a la Dimensión 2
fviz_contrib(pca_result, choice = "var", axes = 2, top = 10) 



# 5. Visualizar a los individuos

# Colorear a los individuos por sus valores cos2
# Los individuos con valores bajos de cos2 se colorearán en ”#00AFBB" 
# Los individuos con valores medios de cos2 se colorearán en ”#322899" 
# Los individuos con valores altos de cos2 se colorearán en “#FC4E07” 
# Los individuos similares se agrupan 
fviz_pca_ind(pca_result, col.ind = "cos2", 
             gradient.cols = c("#00AFBB", "#322899", "#FC4E07"), 
             repel = TRUE) 

# Visualizar individuos controlando tamaño y forma por cos2 
fviz_pca_ind(pca_result, pointsize = "cos2", 
             pointshape = 21, fill = "#322899", 
             repel = TRUE) 


# 6. Visualizar el biplot de individuos y variables 
# Dim1 - y Dim2 - : individuos y variables con valores bajos en ambas dimensiones. 
# Podría indicar que los individuos y las variables están negativamente relacionados en ambas dimensiones. 
# Dim1 + y Dim2 + : individuos y variables con valores altos en ambas dimensiones.
# Puede interpretarse como una relación positiva en ambas dimensiones. 
fviz_pca_biplot(pca_result, repel = TRUE,
                col.var = "#1A6ADB", # Variables color 
                col.ind = "#FC4E07"  # Individuals color 
)
```



## 3.1 Gráfico 1: Variables - PCA (Fechas negras) 

- Representación de Variables: Cada flecha representa una variable. La dirección y longitud de la flecha indican cómo cada variable contribuye a los dos componentes principales.
- Correlaciones entre Variables: 
o	Las variables con flechas que apuntan en direcciones similares (ángulo pequeño entre ellas) están positivamente correlacionadas. Por ejemplo, AQ_CCL2, AQ_LIF y AQ_FOXP3 están agrupadas, sugiriendo correlaciones positivas entre ellas. De manera similar, el gran grupo de variables en el cuadrante izquierdo (e.g., AQ_FASN, AQ_SREBF1, AQ_JAK1, etc.) están positivamente correlacionadas entre sí.
o	Las variables con flechas que apuntan en direcciones opuestas (ángulo de aproximadamente 180 grados) están negativamente correlacionadas. Por ejemplo, AQ_ADIPOQ (fuertemente en Dim1+) está negativamente correlacionada con el grupo de variables en el lado izquierdo de Dim1 (Dim1-).
o	Las variables con flechas que son aproximadamente perpendiculares (ángulo de 90 grados) tienen poca o ninguna correlación lineal entre ellas.

- Calidad de Representación: La distancia de una variable al origen (el centro del gráfico) mide cuán bien está representada la variable por los dos primeros componentes principales. Variables más alejadas del origen (e.g., AQ_ADIPOQ, AQ_NOX5, AQ_ARG1, AQ_IL10, y muchas en el grupo izquierdo como AQ_JAK1) están mejor representadas en este plano 2D que aquellas más cercanas al origen. 

- Contribución a las Dimensiones: 
o	Variables como AQ_ADIPOQ y AQ_NOX5 contribuyen fuertemente a Dim1 en la dirección positiva.
o	Un gran conjunto de variables (e.g., AQ_JAK1, AQ_SREBF1, AQ_CCR5, etc.) contribuyen a Dim1 en la dirección negativa.
o	Variables como AQ_CCL2, AQ_LIF, AQ_FOXP3 contribuyen a Dim2 en la dirección positiva.
o	Variables como AQ_ARG1, AQ_IL10, AQ_SLC2A4 contribuyen a Dim2 en la dirección negativa.


## 3.2 Gráfico 2: Variables - PCA (Coloreado por cos2) 

La interpretación del color, basada en la leyenda del gráfico y la correspondencia con los códigos hexadecimales proporcionados (#00AFBB para cos2 bajo, #322899 para cos2 medio, y #FC4E07 para cos2 alto), es la siguiente:
  
- Variables con cos2 alto (coloreadas en naranja-rojizo, #FC4E07): Estas variables están muy bien representadas por los dos primeros componentes principales (Dim1 y Dim2), con valores de cos2 iguales o superiores a 0.75 según la leyenda. En el gráfico, se observa que la mayoría de las variables situadas en el lado izquierdo del círculo, como AQ_CCR5, AQ_SREBF1, AQ_JAK1, AQ_LDHA, AQ_NLRP3 y AQ_CCL5, presentan esta coloración. Su posición alejada del origen, combinada con este color, indica que Dim1 y Dim2 capturan una gran parte de su varianza total.
                             
                             
- Variables con cos2 medio (coloreadas en azul-púrpura oscuro, #322899): Estas variables tienen una calidad de representación moderada en el plano PCA, con valores de cos2 alrededor de 0.50. Ejemplos visuales incluyen AQ_CCL2, AQ_LIF, AQ_FOXP3 (en la parte superior izquierda), AQ_CPT1A, AQ_GPD2, AQ_PDCD1, AQ_CHKA, AQ_IRS1, AQ_CSF2, AQ_STAT3 (más hacia el centro y arriba), así como AQ_IL10 y AQ_ARG1 (en la parte inferior).
                                                         
                                                         
- Variables con cos2 bajo (coloreadas en cian-azulado, #00AFBB): Estas variables están pobremente representadas por los dos primeros componentes principales, con valores de cos2 iguales o inferiores a 0.25. Notablemente, las variables AQ_ADIPOQ y AQ_NOX5, situadas en el lado derecho del gráfico, muestran esta coloración cian-azulada. Aunque se proyectan a una distancia considerable del origen a lo largo de Dim1, su color indica que el plano Dim1-Dim2 no capta una porción sustancial de su varianza total en comparación con las variables de cos2 alto. Esto demuestra que otros componentes principales (Dim3 en adelante) podrían ser importantes para explicar la varianza de AQ_ADIPOQ y AQ_NOX5.
                                                                                    
                                                                                    
## 3.3 Gráfico 3: Cos2 de variables a Dim-1-2 
                                                                                    
Este diagrama de barras muestra la calidad de representación (cos2) de cada variable, específicamente para el plano formado por Dim1 y Dim2. Un valor de cos2 alto significa que la variable está bien representada por estos dos componentes principales. 
- Variables Mejor Representadas: Variables como AQ_JAK1, AQ_PTAFR, AQ_SREBF1, AQ_CCL5, AQ_MAPK1 y AQ_CCR5 muestran los valores de cos2 más altos, indicando que una gran proporción de su varianza es explicada por Dim1 y Dim2.
                                                                                    
- Variables Peor Representadas: En contraste, variables como AQ_SLC2A4, AQ_ADIPOQ y AQ_NOX5 muestran los valores de cos2 más bajos en este gráfico. Esto demuestra que, según esta métrica particular (suma de cos2 en Dim1 y Dim2), estas variables no están tan bien representadas por los dos primeros componentes principales combinados como otras variables. Esto puede parecer contradictorio con su posición prominente en el Gráfico 2, especialmente para AQ_ADIPOQ y AQ_NOX5. Una posible explicación es que, aunque estas variables puedan tener una fuerte proyección en una de las dimensiones (principalmente Dim1), su varianza podría no estar tan concentrada exclusivamente en el plano Dim1-Dim2 en comparación con variables como AQ_JAK1. Es decir, otras dimensiones podrían ser importantes para capturar completamente la varianza de AQ_ADIPOQ y AQ_NOX5, o su representación podría estar fuertemente dominada por una sola de estas dos dimensiones.
                                                                                    
                                                                                    
## 3.4 Gráfico 4: Contribución de las variables a Dim-1 
                                                                                    
La línea roja discontinua representa el nivel de contribución esperado si todas las variables contribuyeran por igual.
                                                                                    
- Principales Contribuyentes a Dim-1: AQ_JAK1 es la variable que más contribuye a Dim1, seguida por AQ_CCL5, AQ_SREBF1, AQ_NFE2L2, AQ_PTAFR, AQ_TGFB1, AQ_NFKB1, AQ_MAPK1, AQ_FASN y AQ_NLRP3.
                                                                                    
- Estas variables son las más importantes para definir el eje Dim1, que captura el 52.5% de la varianza total. Las variables que se proyectan fuertemente sobre Dim1 en los círculos de correlación (Gráficos 1 y 2), ya sea positiva o negativamente, aparecerán aquí como grandes contribuyentes.
                                                                                    
                                                                                    
                                                                                    
## 3.5 Gráfico 5: Contribución de las variables a Dim-2 
                                                                                    
Similar al gráfico anterior, este muestra la contribución porcentual de las 10 variables principales a la Dimensión 2 (Dim2). Dim2 explica el 6.5% de la varianza total.
                                                                                    
- Principales Contribuyentes a Dim-2: AQ_ARG1 es la variable que más contribuye a Dim2. Le siguen AQ_CCL2, AQ_LIF, AQ_IL10, AQ_FOXP3, AQ_SLC2A4, AQ_CXCR1, AQ_TLR4, AQ_FASN y AQ_JAK3.
                                                                                    
- Estas variables son importantes para interpretar el eje Dim2.
                                                                                    
                                                                                    
## 3.6 Gráfico 6: Individuos - PCA (Coloreado por cos2) 
                                                                                    
La coloración de cada punto individual sirve como un indicador visual de la "fidelidad" o calidad de su representación en este plano reducido, determinada por el valor de su cos2.
Un valor de cos2 elevado, manifestado por el color naranja brillante (#FC4E07), denota que una alta proporción de la variabilidad de un individuo se explica por Dim1 y Dim2. Esto significa que la posición de estos individuos en el gráfico 2D es una representación altamente confiable de su ubicación en el espacio multidimensional original. Por el contrario, los puntos en morado oscuro (#322899) tienen un cos2 intermedio, sugiriendo una representación moderada, mientras que los individuos en verde azulado/cian (#00AFBB), con un bajo cos2, indican que su proyección en este plano distorsiona significativamente su verdadera posición; una mayor parte de su información se distribuye en dimensiones posteriores, no visibles aquí.
Desde una perspectiva de la disipación de la variabilidad, se observa que un grupo principal de individuos, consistentemente en naranja brillante (#FC4E07), se concentra prominentemente en la región derecha del gráfico (Dim1 positivo), abarcando un rango de valores de Dim2 (como los individuos 13, 49, 55, 56). La densidad de puntos naranja brillante en esta área subraya que esta cohorte de individuos posee perfiles de variables que son fuertemente y coherentemente capturados por los dos componentes principales dominantes. Su cercanía espacial implica una alta similitud en sus características subyacentes, tal como las capturan estas dos dimensiones principales.
En contraste, los individuos coloreados en morado oscuro (#322899) y, más marcadamente, en verde azulado/cian (#00AFBB) (ej., 32, 57, 59, 58, 40, 30), se dispersan más ampliamente, particularmente hacia el lado izquierdo (Dim1 negativo). La calidad de representación decreciente (de morado a verde azulado/cian) para estos individuos sugiere que su variabilidad intrínseca no está adecuadamente resumida por Dim1 y Dim2. Para los individuos en verde azulado/cian, la interpretación de sus relaciones basadas únicamente en este plano es limitada; su verdadera proximidad o distinción de otros individuos probablemente requiere la consideración de dimensiones adicionales del espacio PCA. Esta dispersión indica perfiles menos convencionales que no se alinean tan estrechamente con los ejes de variación principales.
                                                                                          
Al considerar los cuadrantes, se observa lo siguiente:
                                                                                            
- El Cuadrante I (Dim1+, Dim2+) contiene individuos en su mayoría bien representados, con perfiles que se asocian positivamente con ambos componentes.
                                                                                          
- El Cuadrante IV (Dim1+, Dim2-) exhibe una alta concentración de puntos en naranja brillante (#FC4E07), lo que implica que estos individuos están muy bien caracterizados por una fuerte asociación positiva con Dim1 y una asociación negativa con Dim2. Su agrupación en esta zona sugiere un "fenotipo" común fuertemente impulsado por estas dos dimensiones.
                                                                                            
- Los Cuadrantes II (Dim1-, Dim2+) y III (Dim1-, Dim2-) albergan predominantemente a los individuos en morado oscuro (#322899) y verde azulado/cian (#00AFBB). Su ubicación en estas regiones indica una asociación negativa con Dim1, ya sea con Dim2 positiva o negativa, respectivamente. La menor saturación del color en estos cuadrantes sirve como una señal visual de que la interpretación de sus patrones de perfil en este plano 2D es menos robusta, y que una parte significativa de su variabilidad inherente permanece sin capturar por estos dos componentes.
                                                                                              
                                                                                              
                                                                                              
                                                                                              
## 3.7 Gráfico 7: Individuos - PCA (Tamaño controlado por cos2) 
                                                                                              
Representación de individuos, donde el tamaño de cada punto se utiliza como una medida directa de la "confianza" o validez de la proyección de un individuo en el plano bidimensional de Dim1 y Dim2. El color de relleno uniforme en morado oscuro (#322899) permite que el tamaño sea el único atributo visual que guía la interpretación de la calidad de representación.
La premisa fundamental de esta visualización es que un punto de mayor tamaño se correlaciona directamente con un cos2 más alto. En esencia, este gráfico actúa como un "mapa de confianza" de los individuos: cuanto más grande es el punto, mayor es la certeza de que su ubicación en este plano bidimensional refleja fielmente su perfil en el espacio original de variables. Los puntos más pequeños, por el contrario, representan individuos cuya proyección es una simplificación más agresiva de su complejidad multidimensional.
Esta estrategia visual es particularmente efectiva para identificar rápidamente los "anclajes" o los patrones más robustos dentro del conjunto de datos. La observación directa confirma la coherencia con la información sobre cos2 del Gráfico 6: los individuos situados predominantemente en el lado derecho del gráfico (valores positivos de Dim1) tienden a ser visiblemente más grandes. Esto sugiere que las principales fuentes de variación capturadas por Dim1 están dominadas por individuos que son excepcionalmente bien representados en este plano. Estos puntos grandes, al ser los que mejor se ajustan a las dos primeras dimensiones, son los que más contribuyen a definir la estructura principal del conjunto de datos.
Por otro lado, la disminución progresiva del tamaño de los puntos, especialmente para individuos como 32, 57, 58, y 40 (ubicados en el lado izquierdo y central), sirve como una advertencia visual de que su representación en este plano es de menor calidad. Estos individuos, al ser más pequeños, indican que una parte sustancial de su variabilidad se extiende más allá de los dos primeros componentes. Consecuentemente, sus posiciones en este gráfico 2D deben interpretarse con mayor cautela, ya que no reflejan completamente sus perfiles multivariados. Este gráfico, por lo tanto, funciona como un mapa de la contribución informativa de cada individuo a la estructura bidimensional del PCA.
                                                                                                
                                                                                                
                                                                                                
                                                                                                
                                                                                                
## 3.8 Gráfico 8: PCA - Biplot 
                                                                                                
Las variables se representan mediante flechas en color azul (#1A6ADB), emanando del origen, mientras que los individuos se denotan por puntos en naranja brillante (#FC4E07). Esta superposición facilita la comprensión de cómo los patrones de las variables se manifiestan en los perfiles de los individuos.
Caracterización de perfiles en cuadrantes:
                                                                                                    
- Cuadrante Superior Derecho (Dim1+ y Dim2+): Este cuadrante encapsula individuos (e.g., 13, 49, 54, 55, 56) cuyos perfiles están fuertemente impulsados por una combinación de altos valores en Dim1 y Dim2. Las variables que apuntan hacia esta región, como AQ_CHKA y AQ_CSF2, son los principales "impulsores" que definen los perfiles de estos individuos. La proximidad de individuos a estas flechas sugiere que sus características biológicas o experimentales se alinean estrechamente con estas variables. AQ_ADIPOQ y AQ_NOX5, aunque predominantemente en Dim1+, también contribuyen positivamente a esta región, caracterizando aún más los individuos en este cuadrante.
                                                                                                  
- Cuadrante Superior Izquierdo (Dim1- y Dim2+): Individuos como 32, 57, y 59, situados aquí, presentan perfiles caracterizados por valores bajos en Dim1 pero altos en Dim2. Las flechas de variables que se extienden hacia esta zona, como AQ_CCL2, AQ_LIF y AQ_FOXP3, son las que mejor describen a estos individuos. Su posicionamiento sugiere una asociación inversa con los factores representados por Dim1, y una asociación positiva con aquellos de Dim2, delineando un fenotipo particular para este grupo.
                                                                                                  
- Cuadrante Inferior Izquierdo (Dim1- y Dim2-): Este cuadrante es notable por la densidad de variables (ej., AQ_FASN, AQ_SREBF1, AQ_JAK1, AQ_CCR5, AQ_TNF) que se proyectan fuertemente hacia la izquierda (Dim1 negativo). Esto indica que Dim1 negativo está significativamente correlacionado con una amplia gama de características. Los individuos en esta área (e.g., 58, 40, 31, 62) se caracterizan por valores relativamente bajos en ambas dimensiones o, de manera más precisa, valores más altos para las variables que apuntan hacia la izquierda y valores más bajos para las que apuntan hacia la derecha. Esto revela un segmento de la muestra con una caracterización diametralmente opuesta al grupo principal en el cuadrante IV.
                                                                                                  
- Cuadrante Inferior Derecho (Dim1+ y Dim2-): Los individuos aquí (e.g., 37, 23, 30) exhiben una combinación de altos valores en Dim1 y bajos valores en Dim2. Variables como AQ_ARG1, AQ_IL10, y AQ_SLC2A4, que se extienden hacia esta región, son fundamentales para la caracterización de estos perfiles. Esto indica que estos individuos tienen atributos fuertemente definidos por los factores que impulsan el Dim1 positivo y una ausencia o baja expresión de los factores del Dim2 positivo, lo que los diferencia claramente de los grupos en otros cuadrantes.
                                                                                                  
                                                                                                  
                                                                                                  
                                                                                                  
                                                                                                  
                                                                                                  
                                                                                                  
                                                                                                  
